【裁判字號】    89,判,81
【裁判日期】    890113
【裁判案由】    土地重劃
【裁判全文】
行  政  法  院  判  決                              八十九年度判字第八一號
    原      告  甲○○
    訴訟代理人  陳惠伶  律師
    被      告  臺中市政府
右當事人間因土地重劃事件，原告不服內政部中華民國八十七年十一月十八日台八七
內訴字第八七○五二三二號再訴願決定，提起行政訴訟。本院判決如左︰
    主  文
原告之訴駁回。
    事  實
緣原告所有坐落台中市○○區○○段一八一九、一八二二、一八二三地號等土地，原
屬住宅土地，經被告於民國七十七年二月十五日發布實施之「擬定台中市豐樂附近地
區細部計畫案」內變更為廣場用地。嗣上開土地參加台中縣第八期豐樂市地重劃，重
劃計畫書經被告以七十八年一月二十八日府地劃字第○五九四一號公告，土地分配結
果則經被告以八十年三月十八日府地劃字第二六一○○號公告，原告以其所有土地原
為住宅區經變更為廣場用地後參加重劃，其重劃前地價評定較公共設施道路用地少新
台幣（下同）一千元，地價評議不當請求補計差額，補回應分配土地，向被告提出異
議。被告以八十六年七月十二日府地劃字第九五七五○號函駁。原告不服，提起訴願
，經臺灣省政府八十六年十一月二十四日府訴二字第一七二二六七號訴願決定以被告
重劃前後查估，評定要件程序有關資料及說明付諸闕如為由，將原處分撤銷，責由被
告另為適法之處分。嗣經被告重為處分以八十六年一月十六日府地劃字第○七六二二
號函知原告略以「台端所有土地雖為廣場用地，其與道路用地之差異除調查各宗土地
之各項資料，並依據土地使用管制、交通運輸、地段相連、情況相同或相近，自然條
件及預估將來發展之趨勢等加以區分，如劃分為同一等級顯更為粗糙．．．台端所陳
地價評議不當請求補計差額補回應分配土地，歉難照辦。」原告不服，依法提起訴願
、再訴願，遞遭決定駁回，遂提起行政訴訟。茲摘兩造訴辯意旨如次：
原告起訴意旨略謂︰一、市地重劃實施辦法第二十條規定：「重劃前、後之地價應依
左列規定查估後，提請地價評議委員會評定之。一、重劃前之地價應先調查土地位置
、地勢、交通、『使用狀態』、『買賣實例』及『當期公告現值』等資料，分別估計
重劃前各宗土地地價。二、重劃後之地價應參酌『各街廓』土地之位置、地勢、交通
、『道路寬度』、『公共設施』、『土地使用分區』及『重劃後預期發展情形』估計
重劃後各路街之路線價或區段價。」因此，重劃後前地價之評估與重劃後地價之評估
，所斟酌之條件並不相同，且重劃前地價之評估，並不參酌『土地使用分區』之條件
。二、復依都市計畫法第四十八條規定，公共設施用地取得之方式有徵收、區段徵收
、市地重劃。另依都市計畫法第四十九條第一項規定，依本法徵收或區段徵收之公共
設施保留地，其地價補償以徵收當期毗鄰『非公共設施保留地』之平均公告土地現值
為準，必要時得加成補償之。而依平均地權條例第六十條第一項規定，依本條例規定
實施市地重劃時，重劃區內供公共使用之道路、溝渠、兒童遊樂場、鄰里公園、廣場
、綠地、國民小學、國民中學、停車場、零售市場等十項用地，除以原公有道路、溝
渠、河川及未登記地等四項土地抵充外，其不足土地及工程費用、重劃費用與貸款利
息，由參加重劃土地所有權人按其土地受益比例共同負擔，並以重劃區內未建築土地
折價給付。因此，重劃前各土地地價之評定，絕不能以都市計畫所編訂之各種土地使
用分區之情形，予以評估價格。三、台中市第八期豐樂市地重劃區內之土地，於重劃
前絕大部分均為從事耕作之農地，地勢、交通、使用狀況大抵相同，各土地之公告現
值亦均相同。因此，茲依市地重劃實施辦法第二十條第一款之規定，重劃區內各土地
重劃前之地價應大抵相同。四、茲以被告所公布之重劃前地價評議表，其分類為公共
設施用地；住一、住二、道路用地；住三；商一、商二等四種不同之地價，被告顯然
係以都市計畫所編訂之土地分區使用之種類，作為評估重劃前地價參酌之條件，如此
明顯違反市地重劃實施辦法第二十條第一款之規定。原處分謂「台端所有土地雖為『
廣場用地』，其與道路用地之差異除調查各宗土地之各項資料處，並依據『土地使用
管制』、交通運輸、地段相連、情況相連或相近，自然條件及『預估將來發展之趨勢
』等等加以區分」等語，亦證被告顯然是以市地重劃實施辦法第二十條第二款所規定
之內容為地價之評估，意即被告係以法令所規定重劃後地價評估所應參酌之條件，據
為評估重劃前之地價。蓋被告前開函文所提及之『土地使用管制』、『預估將來發展
之趨勢』，均是規定於重劃後計價評估應參酌條件之該款內；且原告所有前開土地原
是從事耕作之農地，並非廣場用地，而被告就原告所有土地係以『廣場用地』之性質
予以評估地價，由此可證被告所為重劃前之地價之評估，其適用法令顯有違誤。五、
又依都市計畫法第十五條之規定，有關住宅、商業、工業及其他土地使用之配置，學
校用地、大型公園、批發市場及供作全部計畫地區範圍使用之公共設施用地等事項，
應於主要計畫書內表明。然被告未依變更主要計畫之程序，即擅自將原告所有前開原
編訂為『住宅區』之土地，變更為公共設施之『廣場用地』，故被告所為前開土地使
用變更之處分，明顯違反都市計畫法之規定。綜上所述，請求撤銷原處分、訴願及再
訴願決定等語。
被告答辯意旨略謂︰一、原告所有台中市○○區○○段一八一九、一八二二、一八二
三地號土地屬本市優先發展區，經被告七十七年二月十五日發布實施之「擬定台中市
豐樂附近地區細部計畫案」內規劃為廣場用地。七十八年一月二十八日被告以府地劃
字第○五九四一號公告台中市第八期豐樂市地重劃範圍，系爭土地位於重劃範圍內。
嗣被告依前揭辦法規定查估重劃區內土地重劃前地價，經參酌參加重劃之各宗土地位
置、地勢、交通、使用狀況、買賣實例及當期公告現值等資料，斟酌重劃後各宗土地
之利用價值，並參照台灣省實施地價調查估計作業規定斟酌地價之差異，如土地使用
管制、交通運輸、自然條件、土地改良、公共建設、土地利用現況、發展趨勢等影響
地價之因素，將地價相近、地價相連、情況相同或相近之土地劃為同一地價區段以估
計重劃前地價，繪製地價圖並於查估完竣後，將重劃前、後地價圖、地價評議表於七
十九年六月提重劃區協進會先行審議通過後再提請市政重劃委員會照案通過，復於同
年八月經地價評議委員會評議通過，並報請台灣省政府地政處七十九年十月十一日七
九地二字第七三七九三號函核備有案，評定之程序與法令依據均符合規定。又坊間各
宗土地之買賣成交價格即以都市使用分區，商業區、住宅區、公共設施用地等不同性
質做為買賣之依據，按商業區容積率、建蔽率高，使用限制寬，買賣價格自然高漲，
依次為住宅區、公共設施用地、農業用地、森森用地等依次遞減，為不爭之事實，是
以，使用分區用途強弱即買賣價格高低之標準亦即為「買賣實例」。原告陳述未依市
地重劃實施辦法第二十條第一款規定評定重劃前地價，顯然與事實不符。二、原告訴
稱其原屬優先發展區土地經本府七十七年二月十五日發布之「擬定台中市豐樂附近地
區細部計畫案」內規劃為廣場用地，本府八十四年二月十五日又辦理台中市都市計畫
（主要計畫）第二次通盤檢討案內復將系爭土地由廣場用地變更為文小用地，查上開
都市計畫係屬都市計畫之擬定及通盤檢討變更，依司法院大法官會議釋字第一五六號
解釋，均不具行政處分性質，自不得提起訴願、再訴願及行政訴訟。三、綜上所述，
本件訴訟為無理由，請判決駁回原告之訴等語。
    理  由
按「依本條例第五十六條辦理市地重劃時，應由直轄市或縣（市）政府調查各宗土地
之位置、交通及利用情形，並斟酌重劃後各宗土地利用價值，相互比較估計重劃前後
地價，提經地價評議委員會評定後，作為計算公共用地負擔、費用負擔、土地交換分
配及變通補償之標準。」、「重劃前、後之地價依左列規定查估後，提請地價評議委
員會評定之。一、重劃前之地價應先調查土地位置、地勢、交通、使用狀況、買賣實
例及當期公告現值等資料，分別估計重劃前各宗土地地價。」平均地權條例施行細則
第八十一條及市地重劃實施辦法第二十條第一款分別著有明文。查本件原告所有台中
市○○區○○段一八一九、一八二二、一八二三地號原屬住宅區土地，經被告七十七
年二月十五日發布實施之「擬定台中市豐樂附近地區細部計畫案」內變更為廣場用地
。七十八年一月二十八日被告以府地劃字第○五九四一號公告台中市第八期豐樂市地
重劃範圍，系爭土地位於重劃範圍內。嗣被告依前揭辦法規定查估重劃區內土地重劃
前地價，經參酌參加重劃之各宗土地位置、地勢、交通、使用狀況、買賣實例及當期
公告現值等資料，斟酌重劃後各宗土地之利用價值，並參照臺灣省實施地價調查估計
作業規定斟酌地價之差異如土地使用管制、交通運輸、自然條件、土地改良、公共建
設、土地利用現況、發展趨勢等影響地價之因素，將地價相近、地價相連、情況相同
或相近之土地劃為同一地地價區段以估計重劃前地價，即(一)公共設施用地（道路用地
除外）；每平方公尺一二、○○○元。(二)住一、住二、及道路用地：每平方公尺一三
、○○○元。(三)住三：每平方公尺一四、○○○元。(四)商一、商二：每平方公尺一五
、○○○元。提請台中市地價評議委員會暨標準地價評議委員會七十九年第三次會議
評定通過，並經被告依法公告，嗣原告以其所有土地原為住宅區經變更為廣場用地後
參加重劃，其重劃前地價評定較公共設施道路用地少一千元，地價評議不當，請求補
計差額，補回應分配土地，向被告提出異議。被告以八十六年七月十二日府地劃字第
九五七五○號函駁，原告不服，提起訴願，經臺灣省政府八十六年十一月二十四日府
訴二字第一七二二六七號訴願決定以被告重劃前後查估，評定要件程序有關資料及說
明付諸闕如為由，將原處分撤銷，責由被告另為適法之處分。嗣經被告重新審查後，
以八十六年一月十六日府地劃字第○七六二二號函知原告略以原告所有土地雖為廣場
用地，其與道路用地之差異除調查各宗土地之各項資料，並依據土地使用管制、交通
運輸、地段相連、情況相同或相近，自然條件及預估將來發展之趨勢等加以區分，如
劃分為同一等級顯更為粗糙．．．原告所陳地價評議不當請求補計差額補回應分配土
地，歉難照辦等語。核與首揭法令規定並無不合，一再訴願決定遞予維持，亦無違誤
。原告雖主張被告就重劃前各土地地價之評定，係以都市計畫編定之各種土地使用分
區之情形，予以評估價格，違反市地重劃實施辦法第二十條第一款之規定；又被告未
依變更主要計畫之程序，即擅自將原告所有前開原編訂為『住宅區』之土地，變更為
公共設施之『廣場用地』，故被告所為前開土地使用變更之處分，明顯違反都市計畫
法之規定云云。然查原告所有系爭土地係屬台中市優先發展區，經被告七十七年二月
十五日發布實施之「擬定台中市豐樂附近地區細部計畫案」內規劃為廣場用地。七十
八年一月二十八日被告以府地劃字第○五九四一號公告台中市第八期豐樂市地重劃範
圍，系爭土地位於重劃範圍內。嗣被告依前揭辦法規定查估重劃區內土地重劃前地價
，經參酌重劃之各宗土地位置、地勢、交通、使用狀況、買賣實例及當期公告現值等
資料，斟酌重劃後各宗土地之利用價值，並參照台灣省實施地價調查估計作業規定斟
酌地價之差異，如土地使用管制、交通運輸、自然條件、土地改良、公共建設、土地
利用現況、發展趨勢等影響地價之因素，將地價相近、地價相連、情況相同或相近之
土地劃為同一地價區段以估計重劃前地價，繪製地價圖並於查估完竣後，將重劃前、
後地價圖、地價評議表於七十九年六月提重劃區協進會先行審議，通過後再提請市地
重劃委員會照案通過，復於同年八月經地價評議委員會評議通過，並報請台灣省政府
地政處七十九年十月十一日七九地二字第七三七九三號函核備有案，評定之程序，於
法並無不合。且揆諸民間一般土地之買賣成交價格即以都市使用分區，商業區、住宅
區、公共設施用地等不同性質做為買賣之依據。按商業區容積率、建蔽率高，使用限
制寬，買賣價格自然高漲，依次為住宅區、公共設施用地、農業用地、森林用地等依
次遞減，是以，使用分區用途強弱即買賣價格高低之標準亦即為「買賣實例」。另參
諸台中市第八期豐樂市地重劃區重劃前多數作為農業使用，各宗土地之位置、地勢、
交通、使用狀況大致相同或未趨明顯，當期公告現值亦主要作為課徵土地增值稅之依
據，與市價差額頗大，做為重劃前地價評定之要件均不切實際，故如與買賣實例相同
之土地分區使用做為地價評定之要件，並考量其他主觀因素，做為主要評定地價之依
據，尚稱允當。原告主張被告未依市政重劃實施辦法第二十條第一款規定評定重劃前
地價，容有誤會。次查原告主張其所有系爭土地經被告七十七年二月十五日發布實施
之「擬定台中市豐樂附近地區細部計畫案」內變更為廣場用地，被告所為土地使用變
更之處分，明顯違反都市計畫法乙節，因原告係就被告八十七年一月十六日府地劃字
第七六二二號函所為處分，提起訴願，惟該函僅就原告所陳地價評議不當請求補計差
額補回應分配土地，予以否准。至於原告所有系爭土地由住宅區變更為公共設施增編
廣場用地部分，並未為任何處分，已非本件行政爭訟審究範圍。況被告上開所為都市
計畫，係屬都市計畫之擬定，依司法院大法官會議釋字第一五六號解釋，不具行政處
分性質，亦不得提起訴願及再訴願。一再訴願決定併予指駁，均無違誤。末查公共設
施道路用地之土地利用價值較一般公共設施用地高，如道路有路線價及繁榮道路線價
，於土地分配時亦分配於道路兩側致評定之地價較高，公共設施用地依市地重劃實施
辦法第三十一條第七款規定需俟其他土地分配完善後再其條件及其他土地分配情形
再予分配，通常無法分得地段較佳土地，其評定地價要件自然降低，另按台灣省地政
處頒布之市地重劃分配圖說亦規定：「重劃前地價列為共同負擔之公共設施用地，除
已興建之市場外，得照其所屬區段價酌情降低其查估地價。」是台中市第八期重劃前
後地價經評議委員評定並報請上級機關核備後應屬確定並無疑義。原告於原訴願、再
訴願主張被告無理由將同為重劃區公共設施負擔之土地「道路用地」與「廣場用地」
分為二種不同等級地價區段，致使原告被劃為「廣場用地」之土地，每平方公尺減少
一千元，並造成原告因重劃分配之土地之比例相對減少應補償土地或賠償一千元之差
額損失云云，亦無可採，併此指明。綜上所述，被告為本件都市計畫及地價評議，係
依據定案之都市計畫暨細部計畫辦理市地重劃，地價原估作業均依重劃法令有關規定
辦理，經被告所屬地價評議委員會評議通過，並報請台灣省地政處核備有案，符合平
均地權條例施行細則第八十一條暨市地重劃實施辦法第二十條第一款之規定，被告據
此為原處分，於法並無不合，一再訴願決定遞予維持，均無違誤，原告起訴意旨，核
無理由，應予駁回。
據上論結，本件原告之訴為無理由，爰依行政訴訟法第二十六條後段，判決如主文。
中    華    民    國     八十九      年      一      月      十三       日
                    行 政 法 院 第 二 庭
                                審 判 長 評  事      陳  石  獅
                                         評  事      彭  鳳  至
                                         評  事      黃  合  文
                                         評  事      林  茂  權
                                         評  事      王  立  杰
右  正  本  證  明  與  原  本  無  異
                                         法院書記官  蘇  金  全
中    華    民    國     八十九      年      一      月      十五       日


司法院資訊處製作；財團法人民間司法改革基金會備份。
